ACORDAO-COMPLETO-2266954

ACÓRDÃO 1949/2019 ATA 7/2019 - SEGUNDA CÂMARA

VISTOS, relatados e discutidos estes autos de concessão de aposentadoria em favor de Nice Coelho de Andrade e Raimundo Miguel Sousa, ex-servidores da Superintendência Estadual do INSS - Belo Horizonte/MG - INSS/MPS, com fundamento na alínea c do inciso III do art. 40 da Constituição Federal, vigente à época das concessões (aposentadoria com proventos proporcionais "aos trinta anos de serviço, se homem, e aos vinte e cinco, se mulher, com proventos proporcionais a esse tempo") .
ACORDAM os Ministros do Tribunal de Contas da União, reunidos em Sessão da Segunda Câmara, diante das razões expostas pelo Relator, nos termos dos arts. 71, inciso III, da Constituição Federal, 1º, inciso V, e 39, inciso II, da Lei 8.443/1992, e 260 a 262, do Regimento Interno do Tribunal de Contas da União, em:
9.1 considerar ilegais e negar registro aos atos de aposentadoria em favor de Nice Coelho de Andrade (XXX.771.816-XX) e Raimundo Miguel Sousa (XXX.715.928-XX) ;
9.2 dispensar a devolução dos valores indevidamente recebidos de boa-fé, nos termos do Enunciado 106 da Súmula da Jurisprudência do TCU;
9.3 esclarecer ao interessado Raimundo Miguel Sousa acerca das seguintes alternativas:
9.3.1 adquirir o direito a aposentadoria mediante comprovação do recolhimento das contribuições previdenciárias, de forma indenizada, relativas ao período de atividade rural ora impugnado, de modo a integralizar os requisitos para a concessão; ou
9.3.2 retornar à atividade para completar os requisitos legais para sua aposentadoria, hipótese em que a nova concessão será regida pelas regras vigentes no momento da efetiva implementação do direito;
9.4 determinar à Superintendência Estadual do INSS em Belo Horizonte (SE-INSS-BH) que:
9.4.1 faça cessar os pagamentos decorrentes do ato de interesse de Raimundo Miguel Sousa, no prazo de quinze dias, a contar da ciência desta deliberação, sob pena de responsabilidade solidária da autoridade omissa; ressalvando-se que esta determinação não alcança a inativa Nice Coelho de Andrade, cujos proventos estão amparados por sentença judicial transitada em julgado que ordenou a averbação do tempo de serviço rural da interessada sem o recolhimento de contribuições previdenciárias (Sentença 3.070/2009, no processo 2008.38.00.012119-7, da Seção Judiciária da Justiça Federal no Estado de Minas Gerais, trânsito em julgado em 28/4/2017; peça 12) ;
9.4.2 encaminhe a cada interessado cópia dos presentes Acórdão, Relatório e Voto, remetendo a este Tribunal, no prazo de trinta dias a contar da ciência pelo órgão, comprovantes das datas das respectivas ciências;
9.4.3 caso venha a emitir novo ato de concessão, submeta-o a este Tribunal nos termos e prazos definidos na IN-TCU 78/2018.

Trata-se de atos de concessão de aposentadoria em favor de Nice Coelho de Andrade e Raimundo Miguel Sousa, ex-servidores da Superintendência Estadual do INSS - Belo Horizonte/MG - INSS/MPS.

Segunda Câmara

Superintendência Estadual do Inss - BELO HORIZONTE/MG - INSS/MPS.

3. Interessados/Responsáveis:
3.1. Interessados: Nice Coelho de Andrade (XXX.771.816-XX); Raimundo Miguel Sousa (XXX.715.928-XX).

13.1. Ministros presentes: Ana Arraes (Presidente), Aroldo Cedraz e Raimundo Carreiro (Relator).
13.2. Ministros-Substitutos presentes: Marcos Bemquerer Costa e André Luís de Carvalho.

ACORDAO-COMPLETO-2466402

Acórdão 7662/2021 - Segunda Câmara

ACORDAO-COMPLETO-2364934

Acórdão de Relação 6242/2019 - Segunda Câmara

Acórdão de Relação

ACORDAO-COMPLETO-2413124

Acórdão de Relação 5967/2020 - Segunda Câmara

RAIMUNDO CARREIRO

Trata-se de atos de concessão de aposentadoria em favor de Nice Coelho de Andrade e Raimundo Miguel Sousa, ex-servidores da Superintendência Estadual do INSS - Belo Horizonte/MG - INSS/MPS.
2.	Ambos os atos foram expedidos antes da Emenda Constitucional 20/1998, e tiveram por fundamento a então vigente alínea c do inciso III do art. 40 da Constituição Federal, a saber: aposentadoria com proventos proporcionais "aos trinta anos de serviço, se homem, e aos vinte e cinco, se mulher, com proventos proporcionais a esse tempo".
3.	Como os atos foram disponibilizados a este Tribunal há mais de cinco anos, foi concedido o direito de contraditório aos interessados, nos termos do entendimento firmado pelo Supremo Tribunal Federal no julgamento do MS 25.116-DF (Relator: Ministro Ayres Britto; Plenário; julgamento: 8/9/2010, DJe-027 de 10-02-2011) .
4.	Reproduzo a seguir, com ajustes de forma, o teor principal da instrução conclusiva da Secretaria de Fiscalização de Pessoal - Sefip -, cuja proposta de encaminhamento foi endossada pela direção da unidade técnica (peças 20-21) : 
HISTÓRICO
3.	Inicialmente, esta Unidade Técnica diligenciou ao órgão de origem (peça 3, p. 3 a 18) , para que encaminhasse ao Tribunal, mapa de apuração de tempo de serviço, comprovantes dos recolhimentos das contribuições previdenciárias relativas aos tempos rurais averbados e certidão de tempo de serviço emitida pelo INSS, referente aos ex-servidores Nice Coelho de Andrade e Raimundo Miguel Sousa.
4.	Em atendimento à diligência, a Superintendência Estadual do INSS - Belo Horizonte/MG - INSS/MPS encaminhou a certidão de tempo de serviço emitida pelo INSS e o mapa de apuração de tempo de serviço de Nice Coelho de Andrade (peça 4, p. 1 a 4) , e de Raimundo Miguel Souza (peça 4, p. 24 a 27) , e, ainda, cópia da Reclamatória Trabalhista que concedeu o PCCS a este último (peça 4. p. 51 a 56) .
5.	Objetivando sanear o processo, e assegurar a oportunidade do uso das garantias constitucionais do contraditório e da ampla defesa aos interessados, nova diligência foi dirigida à Superintendência Estadual do INSS - Belo Horizonte/MG - INSS/MPS (peça 5) , para que encaminhasse as oitivas de Nice Coelho de Andrade (peça 6) e de Raimundo Miguel Sousa (peça 7) , no sentido de que ambos se manifestassem em relação à falta de comprovação do recolhimento das contribuições previdenciárias, na época própria ou posteriormente de forma indenizada, relativas ao período de tempo de serviço rural averbado, e, no caso de  Raimundo Miguel Sousa, para que se justificasse também sobre o pagamento relativo a rubrica judicial de plano econômico, no valor de R$ 319,54, o qual consiste no pagamento dessa parcela sem considerar, para fins de absorção, as novas estruturas remuneratórias implantadas após o provimento jurisdicional.
6.	Em resposta às oitivas, Nice Coelho de Andrade e Raimundo Miguel Souza se manifestaram, conforme peças 12 e 15, respectivamente.
EXAME TÉCNICO
Constatações	
7.	Verificou-se que nos atos de aposentadoria em exame foi considerado, no cômputo do tempo de serviço, período de tempo de atividade rural de 2 anos e 1 dia para Nice Coelho de Andrade e de 9 anos e 27 dias para Raimundo Miguel Sousa.
8.	A jurisprudência pacífica do TCU a respeito do tema foi consolidada em 29/2/2012, por meio do Acórdão 414/2012-TCU-Plenário. Esse acórdão aprovou o Enunciado 268 da Súmula da Jurisprudência do TCU, nos seguintes termos: "O tempo de atividade rural somente poderá ser averbado para fins de aposentadoria no serviço público se recolhidas as respectivas contribuições previdenciárias na época própria ou, posteriormente, de forma indenizada".
9.	Constatou-se, também, em consulta ao Siape (peça 16) , que, em relação a Raimundo Miguel Sousa, continua sendo paga a parcela de plano econômico referente ao PCCS.
Tempo Rural
Análise da diligência/oitiva de Nice Coelho de Andrade
10.	Analisando-se os elementos trazidos na diligência feita ao órgão de origem, constata-se que não foram efetuados os recolhimentos para a previdência, seja à época do exercício da atividade, seja posteriormente, de forma indenizatória.
11.	Em atendimento à oitiva, a ex-servidora juntou cópia da sentença 3.070/2009, no processo 2008.38.00.012119-7, que tramitou na 28ª Vara da Justiça Federal de Minas Gerais (peça 12) . Nesse processo a interessada requereu a condenação do INSS a reconhecer o período de 1º/1/1965 a 31/12/1966, trabalhado na condição de rurícola, como tempo de contribuição independentemente do recolhimento de contribuição previdenciária, para fins de averbação junto ao Regime Próprio ao qual é vinculada.
12.	A sentença foi proferida no sentido de declarar o direito da parte autora de ter reconhecido o período de 1º/1/1965 a 31/12/1966, trabalhado como rurícola, como tempo de contribuição independentemente do recolhimento de contribuições previdenciárias (peça 12, p. 6) .
13.	Conquanto essa sentença esteja em pleno vigor, e tenha condenado o INSS a reconhecer o período trabalhado em atividade rural sem o recolhimento das contribuições previdenciárias, isso não tem o condão de interferir na apreciação, por esta Corte de Contas, da legalidade do ato de aposentadoria em tela. Isso porque apreciar, para fins de registro, a legalidade dos atos de concessões de aposentadorias, é uma competência constitucional exclusiva do TCU, prevista no inciso III do art. 71 da Constituição Federal.
14. 	Assim, para a apreciação do ato de concessão de aposentadoria a Nice Coelho de Andrade, o que importa inquirir é se o entendimento desta Corte de Contas acerca do tema "tempo rural" foi respeitado. 
15.	Do exame da documentação apresenta, não se comprovou que Nice Coelho de Andrade recolheu as respectivas contribuições previdenciárias na época própria ou, posteriormente, de forma indenizada. Por essa razão, o TCU deve considerar esse ato ilegal e negar seu registro.
16.	A despeito da proposta de ilegalidade, deve o TCU abster-se de determinar a adoção de providências concernentes à cessação dos pagamentos decorrentes desse ato, por ter a servidora obtido decisão judicial que ampara a averbação de tempo de serviço rural sem o recolhimento de contribuições previdenciárias. [Grifei].
Análise da diligência/oitiva de Raimundo Miguel Souza
17.	Em resposta à oitiva (peça 15) , o ex-servidor Raimundo Miguel Sousa, em síntese:
	a) alegou ofensa ao princípio do contraditório e da ampla defesa, e solicitou prorrogação de prazo para sua manifestação, porquanto não lhe foram enviados os seguintes documentos que estão em posse da administração: cópia do processo de averbação de tempo rural e da portaria de averbação; cópia do processo administrativo de concessão de aposentadoria do interessado; processo de revisão de aposentadoria do interessado e as ficha financeiras desde o início do pagamento da rubrica de plano econômico;
	b) argumentou que já ocorreu a decadência administrativa prevista no artigo 54 da Lei 9.784/1999;
	c) asseverou que os atos de aposentadoria e pensão não podem ser considerados complexos, e citou decisão do TRF da 4ª Região, proferida em embargos declaratórios, para corroborar sua afirmação;
	d) sustentou que a interpretação do TCU para o presente caso encontra-se eivada de inconstitucionalidades, na medida em que teria ofendido os preceitos constitucionais e legais a seguir:
	d.1) do direito a contagem recíproca de tempo de serviço ou de contribuição; 
         d.2) do respeito ao direito adquirido que resultou do cumprimento, pelo interessado de todos os requisitos então exigidos para a aposentadoria, inclusive aqueles relacionados à averbação de tempo rural sem a necessidade de contribuições sociais correspondentes ou do pagamento de indenização ao INSS;
        d.3) do necessário respeito aos princípios da presunção de legitimidade dos atos administrativos, da boa-fé dos administrados nos atos da administração e da preservação da segurança das relações jurídicas.
18.	Em relação aos argumentos apresentados pelo interessado, ressalta-se que os mesmos não são capazes de afastar a ilegalidade, frente a jurisprudência desta Corte.
19.	No que concerne à alegada ofensa ao princípio do contraditório e da ampla defesa, vale ressaltar que a realização da oitiva do interessado foi exatamente para lhe garantir tal direito. Em relação à documentação por ele solicitada, não é o TCU quem tem que fornecê-la, mas sim o seu órgão de origem.
20.	Em relação à ocorrência da decadência administrativa, fundada no artigo 54 da Lei 9.784/99, essa questão já foi enfrentada, reiteradamente, por esta Corte de Contas, a exemplo da Decisão 1.020/2000 - Plenário, entre tantas outras que lhe sucederam. O entendimento deste Tribunal consolidou no sentido de que a Lei 9.784/1999, que regula o processo administrativo no âmbito da Administração Pública Federal, não se aplica, obrigatoriamente, aos processos submetidos a este Tribunal quando no exercício da competência que lhe é atribuída pelo art. 71 da Constituição Federal de 1988, não cabendo, portanto, invocar o referido dispositivo legal quando a questão versar acerca da apreciação de atos sujeitos a registro e regulados, integral ou subsidiariamente, por lei específica, no caso, a Lei 8.443/92.
21.	É oportuno dizer que, em 10/9/2004, o STF, ao decidir sobre o MS 24.859, discutiu, entre outros temas, a aplicação da decadência prevista no art. 54 da Lei 9.784/1999 aos processos do TCU. Pela primeira vez a Suprema Corte fez constar expressamente da ementa do citado julgado o entendimento, que já vinha se consolidando naquele Tribunal, no sentido de que o mencionado dispositivo da lei do processo administrativo não se aplica aos processos de ato de concessão de aposentadoria, reforma e pensão apreciados pelo Tribunal de Contas da União, conforme a ementa do referido julgado:
"EMENTA: CONSTITUCIONAL. ADMINISTRATIVO. PENSÃO. T.C.U.: JULGAMENTO DA LEGALIDADE: CONTRADITÓRIO. PENSÃO: DEPENDÊNCIA ECONÔMICA.
I. - O Tribunal de Contas, no julgamento da legalidade de concessão de aposentadoria ou pensão, exercita o controle externo que lhe atribui a Constituição Federal, art. 71, III, no qual não está jungindo a um processo contraditório ou contestatório. Precedentes do STF. 
II. - Inaplicabilidade, no caso, da decadência do art. 54 da Lei 9.784/99. 
III. - Concessão da pensão julgada ilegal pelo TCU, por isso que, à data do óbito do instituidor, a impetrante não era sua dependente econômica. 
IV. - MS indeferido." (destacamos) 
22.	Com relação às demais alegações contidas nos itens 17-c e 17-d, cabe esclarecer que a concessão de aposentadoria, por ser ato administrativo complexo, só se torna perfeita e acabada após a manifestação do TCU sobre sua legalidade, determinando seu respectivo registro.
23.	Desse modo, como esta Corte de Contas não se manifestou sobre seu ato, não há que se falar em segurança jurídica, uma vez que seu direito ainda está pendente do pronunciamento deste Tribunal para ser integrado ao patrimônio jurídico do interessado. Não cabe, portanto, falar-se em segurança jurídica de um direito ainda inacabado, nem de ato que se repute ilegal.
24.	Nesse sentido, cabe aqui transcrever trechos de voto inserto no Acórdão 135/2009-TCU-Primeira Câmara:
"7. Nada obstante, dado caráter pedagógico que deve ser conferido às deliberações desta Corte maior de Contas, julgo pertinente informar aos Embargantes que:
7.1 não tem aplicação aos Processos de apreciação, para fins de registro, de atos concessórios de aposentadorias e pensões, a decadência administrativa de que trata o artigo 54 da Lei 9.784/1999.
7.2. a recusa de registro pelo TCU de ato de concessão não configura ofensa ao princípio da segurança jurídica, pois, anteriormente ao registro, não há ato jurídico perfeito e acabado capaz de gerar direitos adquiridos.
 (...) 
7.5. a apreciação da legalidade da aposentadoria aperfeiçoa o ato concessivo, iniciando-se, a partir daí, o cômputo do prazo para sua anulação."
25.	Cabe ainda destacar que, no tocante à possibilidade do cômputo de tempo independentemente de contribuição, embora a Constituição Federal (art. 202, § 2º, no início, e art. 201, § 9º, após a EC 20/1998) , a legislação previdenciária (art. 94, caput, da Lei 8.213/1991) , bem como a jurisprudência do STF, do STJ e do TCU admitam a contagem de tempo de serviço rural para o serviço público (contagem recíproca) , é imprescindível que haja prova da efetiva contribuição previdenciária correspondente ao período de realização da atividade, seja ele anterior ou posterior à Lei 8.213/1991, mesmo que esta contribuição fosse dispensada, na época, ao trabalhador rural. 
26.	Nesse sentido, reafirma-se o posicionamento estabelecido a partir do Acórdão 1893/2006-TCU-Plenário, que alterou a redação do item 9.4 do Acórdão 740/2006-TCU-Plenário, nos seguintes termos:
"9.4. firmar o entendimento de que é possível a contagem recíproca de tempo de serviço rural, para fins de aposentadoria estatutária, mediante comprovação do recolhimento das contribuições previdenciárias, à época da realização da atividade rural ou, mesmo a posteriori de forma indenizada, nos termos do art. 96, inciso IV, da Lei 8.213/91 c/c com o art. 45, §§ 3º e 4º, da Lei 8.212/91."
27.	Releva destacar, também, parecer do Ministério Público Junto ao TCU no Acórdão 4860/2010-TCU-Segunda Câmara, acolhido pelo Ministro Relator, no qual se entendeu que: 
"7. De acordo com o disposto nesse artigo, somente o tempo de serviço considerado pela legislação vigente para fins de aposentadoria passou a ser considerado como tempo de contribuição. O tempo rural sem contribuição não era considerado para fins de contagem recíproca, e consequentemente, para aposentadoria estatutária. Assim, o disposto no citado art. 4º da EC 20/1998 não fundamenta o tempo de serviço rural para fins de aposentadoria estatutária."
28.	Cabe mencionar, ainda, que a jurisprudência do TCU está de acordo com o entendimento do Supremo Tribunal Federal (ADIn 1.664/UF, MS. 26.919/DF, MS 26.641/DF) e do Superior Tribunal de Justiça (REsp 315.701 / RS, Resp 774.126/RS, Resp 647.922/PR) no que se refere à exigência do recolhimento das contribuições previdenciárias correspondentes ao tempo de atividade rural para fins de aposentadoria em cargo público. 
29.	A matéria encontra-se, inclusive, sumulada pelo TCU:
SÚMULA 268
"O tempo de atividade rural somente poderá ser averbado para fins de aposentadoria no serviço público se recolhidas as respectivas contribuições previdenciárias na época própria ou, posteriormente, de forma indenizada."
30.	Diante disso, considerando que não há comprovação do recolhimento das contribuições previdenciárias relativas à averbação do tempo rural em favor de Raimundo Miguel Sousa, seu ato de aposentadoria deve ser julgado ilegal e negado registro. [Grifei].
31.	Com a exclusão do período questionado, o tempo de serviço total passa a ser de 22 anos, 3 meses e 12 dias e, considerando que o ex-servidor se aposentou com 45 anos de idade e encontra-se, atualmente, com 64 anos, resta-lhe as seguintes alternativas:
	a) permanecer aposentado, na forma como a aposentadoria foi deferida, recolhendo, de forma indenizada, o período de atividade rural necessário para completar os requisitos do fundamento legal utilizado; ou
	b) retornar à atividade para completar os requisitos legais para sua aposentadoria, sendo que esta se dará pelas regras vigentes no momento da concessão; ou
	c) permanecer aposentado, na proporção mínima de 30/35 avos, tendo em vista que a concessão de sua aposentadoria é anterior a 16/12/1998, data limite prevista no Enunciado 74 da Súmula da Jurisprudência do TCU, sendo possível a contagem do período de inatividade para efeito de aposentadoria proporcional nos limites mínimos ¿ 30/35 (homem) e 25/30 (mulher) .
PCCS
Análise da diligência/oitiva de Raimundo Miguel Souza
32.	Em resposta à diligência deste Tribunal em relação ao pagamento irregular da parcela de plano econômico denominada PCCS, a Superintendência Estadual do INSS - Belo Horizonte/MG - INSS/MPS encaminhou cópia da Reclamatória Trabalhista que concedeu o PCCS a Raimundo Miguel Souza (peça 4. p. 51 a 56) .
33.	Em atendimento à oitiva, o ex-servidor se pronunciou à peça 15, fazendo as alegações resumidas no item 17 desta instrução.
34.	O pagamento da citada rubrica é considerado irregular pelo TCU, conforme entendimento que se expõe a seguir.
35.	O PCCS tem origem em decisão judicial que reconheceu o direito dos servidores dos extintos INPS, INAMPS e IAPAS aos reajustes legais, referentes aos meses de fevereiro a outubro de 1988, incidentes sobre a parcela denominada "adiantamento do PCCS", os quais, à época, teriam sido indevidamente suprimidos.
36.	A Lei 8.460/1992 determinou que o PCCS, inicialmente concedido sob a forma de adiantamento, fosse incorporado em definitivo à remuneração ordinária dos servidores, a ser compensado quando do advento de um futuro plano de classificação de cargos e salários. Desta forma, a continuidade do pagamento da vantagem de forma destacada, tornou-se irregular por caracterizar pagamento em duplicidade.
37.	Todavia, a Medida Provisória 146/2003 (convertida na Lei 10.855/2004) passou a admitir a continuidade da percepção do PCCS para todos aqueles que tinham a vantagem incluída em sua remuneração em rubrica específica, exceto os ocupantes dos cargos de Supervisor Médico Pericial, Auditor-Fiscal da Previdência Social e Procurador Federal, expressamente excluídos da esfera de incidência da referida lei.
38.	Posteriormente, a Lei 11.355/2006, modificada pela Lei 11.490/2006, determinou que os valores alusivos ao PCCS fossem convertidos em diferença pessoal nominalmente identificada (DPNI) , conforme estabelecido no artigo 2º, § 4º: 
"Art. 2º Os servidores ocupantes dos cargos referidos no caput do art. 1º desta Lei serão enquadrados na Carreira da Previdência, da Saúde e do Trabalho de acordo com as respectivas atribuições, requisitos de formação profissional e posição relativa nas Tabelas de Correlação, constantes do Anexo II desta Lei.
§ 1º O enquadramento de que trata o caput deste artigo dar-se-á mediante opção irretratável do servidor, a ser formalizada no prazo de 90 (noventa) dias, a contar da vigência da Medida Provisória nº 301, de 29 de junho de 2006, na forma do Termo de Opção constante do Anexo III desta Lei, com efeitos financeiros a partir das datas de implementação das tabelas de vencimento básico referidas no Anexo IV desta Lei. (Vide Lei nº 11.538, de 2007) .
 (...) 
§ 4o Os valores incorporados à remuneração objeto da renúncia a que se refere o § 2o deste artigo que forem pagos aos servidores ativos, aos aposentados e aos pensionistas, por decisão administrativa ou judicial, no mês de fevereiro de 2006, sofrerão redução proporcional à implementação das tabelas de vencimento básico de que trata o art. 7o desta Lei, e os valores excedentes serão convertidos em diferença pessoal nominalmente identificada, de natureza provisória, redutível na proporção acima referida, sujeita apenas ao índice de reajuste aplicável às tabelas de vencimentos dos servidores públicos federais, a título de revisão geral das remunerações e subsídios. (Redação dada pela Lei nº 11.490, de 2007) " (grifo acrescido) 
39.	Ou seja, ao definir que a DPNI é "redutível na proporção acima referida", significa dizer que será reduzida à medida que forem implantadas as tabelas previstas no Anexo IV da referida Lei (§ 1º acima descrito) . Dessa forma, a continuidade do pagamento da DPNI só é possível caso haja valor excedente após a total implantação do plano de carreira, conforme prevê o seu art. 2º, § 5º:
"§ 5º Concluída a implementação das tabelas, em dezembro de 2011, o valor eventualmente excedente continuará a ser pago como vantagem pessoal nominalmente identificada, sujeita apenas ao índice de reajuste aplicável às tabelas de vencimento dos servidores públicos federais, a título de revisão geral das remunerações e subsídios, respeitado o que dispõem os §§ 3º e 4º deste artigo." 
40.	Com a superveniência da Lei 11.784/2008, as tabelas de vencimento foram ajustadas de forma a serem definitivamente implementadas em julho de 2011 (artigo 40 da Lei 11.784/2008) , alterando, portanto, os prazos previstos nos § 3º e § 5º do artigo 2º da Lei 11.355/2006 (vide artigo 7º-C, abaixo descrito) :
"Art. 7º-A. A partir de 1º de março de 2008, as tabelas de vencimento básico da Carreira da Previdência, da Saúde e do Trabalho serão implementadas, progressivamente, nos meses de março de 2008, fevereiro de 2009, julho de 2010 e julho de 2011, conforme os valores constantes das tabelas de vencimento básico a que se refere o Anexo IV-A desta Lei. (Incluído pela Lei nº 11.784, de 2008) 
Art. 7º-B. No cálculo dos valores dos vencimentos básicos referidos no art. 7º-A desta Lei, foram incorporados os valores correspondentes às parcelas de aumento dos vencimentos básicos, previstos no Anexo IV desta Lei. 
Parágrafo único. Concluída a implementação das tabelas a que se refere o art. 7º-A e o Anexo IV-A desta Lei, em julho de 2011, o valor eventualmente excedente, de que trata o § 4º do art. 2º desta Lei, continuará a ser pago como vantagem pessoal nominalmente identificada, sujeita apenas ao índice de reajuste aplicável às tabelas de vencimento dos servidores públicos federais, a título de revisão geral das remunerações e subsídios, respeitado o que dispõem os §§ 3º e 4º do art. 2º desta Lei. (Incluído pela Lei nº 11.784, de 2008) 
Art. 7º-C. Em função do disposto nos arts. 7º-A e 7º-B desta Lei, os prazos referidos nos §§ 3º e 5º do art. 2º desta Lei [11.355/2006] ficam alterados para julho de 2011. (Incluído pela Lei nº 11.784, de 2008) "
41.	Ressalte-se que tanto o parágrafo único do art. 7º-B quanto o art. 7º-C da referida Lei fazem menção à continuidade do pagamento da DPNI como VPNI somente após a implantação completa das tabelas da Lei 11.355/2006, o que ocorreu em julho de 2011. Ou seja, o valor eventualmente excedente após julho de 2011 seria pago sob a forma de VPNI, não mais sujeito a absorções decorrentes daquela implantação, mas tão somente aos reajustes lineares de remuneração dos servidores públicos.
42.	Aliás, para ingressarem no plano da Lei 11.355/2006, os interessados assinaram o termo de opção previsto no anexo III daquela norma, renunciando à parcela do antigo PCCS limitada à diferença entre os valores de remuneração resultantes do vencimento básico vigente no mês de fevereiro de 2006 e os valores de remuneração resultante do vencimento básico proposto para dezembro de 2011.
43.	Diante desse panorama, o TCU considerou regularizado o pagamento da parcela de PCCS aos optantes da carreira instituída pela Lei 11.355/2006, desde que o seu pagamento estivesse obedecendo aos ditames dessa Lei, ou seja, estivesse sendo reduzido proporcionalmente à implantação das novas tabelas de remuneração até dezembro de 2011 (v. Acórdão 2131/2006-TCU-Plenário) .
44.	O servidor, ao assinar o termo de opção previsto na MP 301/2006, posteriormente convertida na Lei 11.355/2006, renunciou à parcela do PCCS limitada à diferença entre os valores de remuneração resultantes do vencimento básico vigente no mês de fevereiro de 2006 e os valores de remuneração resultante do vencimento básico proposto para dezembro de 2011, conforme termo de opção constante do Anexo III dessa Lei, transcrito abaixo:
	"Termo de opção:
	Venho, nos termos da Lei nº    , de    de    de   , em observância ao disposto nos §§ 1º e 2º do art. 2º, optar por integrar a Carreira da Previdência, da Saúde e do Trabalho ou por perceber as vantagens dela decorrentes, conforme o caso, renunciando à parcela de valores incorporados à remuneração por decisão administrativa ou judicial, limitada à diferença entre os valores de remuneração resultantes do vencimento básico vigente no mês de fevereiro de 2006 e os valores de remuneração resultante do vencimento básico proposto para dezembro de 2011, na forma disposta no § 3º do art. 2º da Lei nº    , de    de    de    , referente ao adiantamento pecuniário previsto na Lei nº 7.686, de 2 de dezembro de 1988.
	Declaro estar ciente de que a Administração Pública Federal levará a presente renúncia ao Poder Judiciário, e concordar com os efeitos dela decorrentes."
45.	Note-se que o texto da lei trata de remuneração resultante do vencimento básico (art. 2º, § 3º, da Lei 11.355/2006) . Não se trata de vencimento básico, que é a retribuição pecuniária pelo exercício do cargo público, com valor fixado em lei, nos termos do art. 40 da Lei 8.112/1990. Tampouco de remuneração, que englobaria, além do vencimento do cargo efetivo, todas as demais vantagens pecuniárias permanentes recebidas pelo servidor, nos termos do art. 41 da Lei 8.112/1990. A remuneração resultante do vencimento básico corresponde à soma do vencimento do cargo efetivo, acrescido das gratificações que o tem como base de cálculo.
46.	No caso, compõem a remuneração resultante do vencimento básico: o vencimento do cargo efetivo, a Gratificação de Atividade Executiva - GAE e a Gratificação Adicional por Tempo de Serviço - GATS, linha de raciocínio que tem sido considerada a mais acertada pela Corte de Contas (v. Acórdão 3979/2015-TCU-Primeira Câmara e 3.980/2015-TCU-1ª Câmara) .
47.	Não compõem a remuneração resultante do vencimento básico: a Gratificação Específica da Seguridade Social e do Trabalho - GESST e a Gratificação de Desempenho de Atividade da Seguridade Social e do Trabalho - GDASST, pois eram calculadas por meio de pontos. Igualmente, não entra nessa composição a vantagem pecuniária individual, da Lei 10.698/2003, cujo valor era fixado em lei.
48.	Posteriormente, a Lei 12.998/2014, no art. 30, transformou a DPNI eventualmente ainda devida em dezembro de 2013 em DI, nos seguintes termos: 
"Art. 30. As vantagens previstas no § 5º do art. 3º da Lei nº 10.855, de 1º de abril de 2004, e no § 5º do art. 2º da Lei no 11.355, de 19 de outubro de 2006, ficam transformadas, a partir de 1º de janeiro de 2014, em Diferença Individual, a ser paga nos valores relativos à competência de dezembro de 2013, efetivamente percebidos pelo servidor, e não servirá de base de cálculo de nenhuma vantagem ou gratificação, estando sujeita exclusivamente à atualização decorrente de revisão geral da remuneração dos servidores do Poder Executivo Federal."
49.	Assim, como a Lei 11.355/2006 não foi revogada ou modificada pela Lei 12.998/2014, conclui-se que a parcela de DI, percebida atualmente pelos inativos, por meio da rubrica 82898 "DIFERENCA INDIVIDUAL L.12998" somente estará correta se representar o resíduo de DPNI (antigo PCCS) que ainda fosse devido em dezembro de 2011, após os reajustes remuneratórios produzidos pela Lei 11.784/2008.
50.	Dessa forma, comparando-se as alterações ocorridas na remuneração resultante do vencimento básico entre fevereiro de 2006 e dezembro de 2011 com o valor da parcela de PCCS percebido em fevereiro de 2006, conclui-se que, com a implementação das tabelas da Lei 11.355/2006, alteradas pela Lei 11.784/2008, essa vantagem já deveria ter sido totalmente absorvida, conforme a seguinte tabela:
	Nome
CPF
	Valor (R$) do PCCS recebido em fev/2006
 (A) 
	Remuneração resultante do vencimento básico em fev/2006
 (VB+GAE+GATS=R$) 
 (B) 
	Remuneração resultante do vencimento básico em dez/2011
 (VB+ GAE+GATS=R$) 
 (C) 
	Diferença entre C e B
 (C-B=R$) 
 (D) 
	Valor da DPNI/DI que faria jus
 (A-D=R$) 
	Valor da DI (PCCS) recebida em jan/2017

	Raimundo Miguel Sousa 
XXX.715.928-XX
	0,00
	524,21+838,73+106,53=  1.469,47
	729,58+1.167,32+148,26= 2.045,16
	575,69
	0,00
	338,29

51.	Cabe, assim, proposta de ilegalidade e recusa de registro do ato de aposentadoria de Raimundo Miguel Sousa, nos termos do art. 260, § 1º, do Regimento Interno do TCU.
CONCLUSÃO 
52.	No tocante aos atos de concessão de aposentadoria integrantes deste processo, constatou-se que, no cômputo do tempo de serviço, foi considerado tempo de serviço em atividade rural.
53.	Contudo, após a realização de diligência, constatou-se que não houve o recolhimento da contribuição previdenciária relativa ao período de atividade rural, requisito estabelecido no Enunciado 268 da Súmula da Jurisprudência do TCU.
54.	Em relação ao ato de Nice Coelho de Andrade, apesar da proposta de ilegalidade, deve o TCU abster-se de determinar a adoção de providências concernentes à cessação dos pagamentos decorrentes desse ato, por ter a servidora obtido decisão judicial que ampara a averbação de tempo de serviço rural sem o recolhimento de contribuições previdenciárias.
55.	No que concerne ao ato de Raimundo Miguel Sousa, após a exclusão do tempo irregular, resta-lhe as seguintes alternativas:
	a) permanecer aposentado, na forma como a aposentadoria foi deferida, recolhendo, de forma indenizada, o período de atividade rural necessário para completar os requisitos do fundamento legal utilizado; ou
	b) retornar à atividade para completar os requisitos legais para sua aposentadoria, sendo que esta se dará pelas regras vigentes no momento da concessão; ou
	c) permanecer aposentado, na proporção mínima de 30/35 avos, tendo em vista que a concessão de sua aposentadoria é anterior a 16/12/1998, data limite prevista no Enunciado 74 da Súmula da Jurisprudência do TCU, sendo possível a contagem do período de inatividade para efeito de aposentadoria proporcional nos limites mínimos ¿ 30/35 (homem) e 25/30 (mulher) .
56.	No caso de haver opção pelo recolhimento, a Superintendência Estadual do INSS - Belo Horizonte/MG - INSS/MPS, após a devida comprovação, deverá emitir novo ato, nos termos dos arts. 262, § 2º, do Regimento Interno do TCU e 15, § 1º, da Instrução Normativa-TCU 55/2007, o mesmo ocorrendo se o interessado optar por permanecer aposentado com proventos proporcionais a 30/35.
57.   Ainda em relação ao ato de Raimundo Miguel Sousa, constatou-se que compõe os proventos do ex-servidor parcela de decisão judicial referente ao PCCS. 
58.	Contudo, está irregular a continuidade do pagamento dessa parcela, haja vista que não foi obedecida a metodologia de cálculo determinada na Lei 11.355/2006. 
59.	Cabe, portanto, proposta de ilegalidade dos atos, recusando-se os seus registros. Cabe, ainda, determinar à Superintendência Estadual do INSS - Belo Horizonte/MG - INSS/MPS que faça cessar os pagamentos indevidos no ato de Raimundo Miguel Sousa.
60.	Quanto aos valores já pagos, propõe-se dispensar a devolução, com fundamento no Enunciado 106 da Súmula da Jurisprudência do TCU.
61.	Também cabe esclarecer ao interessado que a dispensa de devolução dos valores indevidamente recebidos, fundamentada no Enunciado 106 da Súmula da Jurisprudência do TCU, alcança apenas os valores recebidos de boa-fé até a data de ciência do acórdão pela Superintendência Estadual do INSS - Belo Horizonte/MG - INSS/MP. 
62.	Por fim, importa observar que os atos foram disponibilizados em 2004 e 2008, há mais de cinco anos, portanto. Assim, segundo o entendimento estabelecido no Acórdão 587/2011-TCU-Plenário, necessária se fez a instauração do contraditório.
PROPOSTA DE ENCAMINHAMENTO
63.	Ante o exposto, e com base nos arts. 71, inciso III, da Constituição Federal, 1º, inciso V, e 39, inciso II, da Lei 8.443/1992 e 260, § 1º, do Regimento Interno do Tribunal de Contas da União, propõe-se:
a) considerar ilegais e recusar registro aos atos de concessão de aposentadoria a Nice Coelho de Andrade (CPF XXX.771.816-XX) e Raimundo Miguel Sousa (CPF XXX.715.928-XX) ;
b) dispensar a devolução dos valores indevidamente recebidos até a data da ciência pela Superintendência Estadual do INSS - Belo Horizonte/MG - INSS/MPS do acórdão que vier a ser prolatado, com base no Enunciado 106 da Súmula da Jurisprudência do TCU;
c) abster-se de determinar a adoção de providências concernentes à cessação dos pagamentos decorrentes do ato de interesse de Nice Coelho de Andrade, por ter a servidora obtido decisão judicial que ampara, atualmente, a averbação de tempo de serviço rural sem o recolhimento de contribuições previdenciárias;
d) esclarecer a Raimundo Miguel Sousa que:
d.1) para fazer jus à aposentadoria, poderá permanecer aposentado, na forma como a aposentadoria foi deferida, recolhendo, de forma indenizada, o período de atividade rural necessário para completar os requisitos do fundamento legal utilizado; ou
		   d.2) retornar à atividade para completar os requisitos legais para sua aposentadoria, sendo que esta se dará pelas regras vigentes no momento da concessão; ou
		   d.3) permanecer aposentado, na proporção mínima de 30/35 avos, tendo em vista que a concessão de sua aposentadoria é anterior a 16/12/1998, data limite prevista no Enunciado 74 da Súmula da Jurisprudência do TCU, sendo possível a contagem do período de inatividade para efeito de aposentadoria proporcional nos limites mínimos ¿ 30/35 (homem) e 25/30 (mulher) .
                d.4) no caso de não provimento de recurso eventualmente interposto, deverão ser repostos os valores recebidos após a ciência do acórdão;
e) determinar à Superintendência Estadual do INSS - Belo Horizonte/MG - INSS/MPS que:
e.1) faça cessar os pagamentos decorrentes do ato impugnado de Raimundo Miguel Sousa, comunicando ao TCU, no prazo de quinze dias, as providências adotadas, nos termos dos arts. 45 da Lei 8.443/1992, 262, caput, do Regimento Interno do TCU, 8º, caput, da Resolução-TCU 206/2007 e 15, caput, da Instrução Normativa-TCU 55/2007;
e.2) informe aos interessados o teor do acórdão que vier a ser prolatado, notadamente no que diz respeito aos esclarecimentos emitidos, encaminhando ao TCU, no prazo de trinta dias, comprovante da data de ciência pelos interessados, nos termos do art. 4º, § 3º, da Resolução-TCU 170/2004;
	                e.3) no caso de haver comprovação do recolhimento indenizatório da contribuição previdenciária ou se o interessado optar por permanecer aposentado com proventos à razão 30/35 (aplicação da Súmula 74 do TCU) , emita novo ato de Raimundo Miguel Sousa, livre das irregularidades apontadas, submetendo-o ao TCU, no prazo de trinta dias, nos termos dos arts. 262, § 2º, do Regimento Interno do TCU e 15, § 1º, da Instrução Normativa-TCU 55/2007.
5.	O Ministério Público de Contas, representando no feito pelo Procurador Júlio Marcelo de Oliveira, endossou parcialmente a proposta da Sefip, dela discordando quanto à orientação sugerida ao inativo Raimundo Miguel Sousa, verbis: (peça 22) : 
		O Ministério Público de Contas aquiesce à proposição apresentada pela Secretaria de Fiscalização de Pessoal - Sefip (peças 20/1) , exceto quanto ao subitem d.3) , que trata de esclarecimento ao sr. Raimundo Miguel Sousa, nos seguintes termos:
	"d.3) permanecer aposentado, na proporção mínima de 30/35 avos, tendo em vista que a concessão de sua aposentadoria é anterior a 16/12/1998, data limite prevista no Enunciado 74 da Súmula da Jurisprudência do TCU, sendo possível a contagem do período de inatividade para efeito de aposentadoria proporcional nos limites mínimos ¿ 30/35 (homem) e 25/30 (mulher) ." 
		Isto porque o sr. Raimundo Miguel Sousa não completou 30 anos de serviço para aposentadoria mesmo adicionando o tempo de inatividade, nos termos da Súmula TCU 74, até 16 de dezembro de 1998, data de publicação da Emenda Constitucional 20/1998, que vedou a contagem de tempo ficto. O interessado aposentou-se em 8.10.1997, com 31 anos, 4 meses e 20 dias de tempo de serviço para aposentadoria, incluídos 9 anos e 27 dias de tempo rural.  Suprimindo o tempo irregular, resta ao ex-servidor 22 anos, 3 meses e 23 dias de tempo de serviço, ao qual poderia ser adicionado 1 ano 2 meses e 8 dias, na forma da Súmula TCU 74, computados até 16 de dezembro de 1998, data de publicação da Emenda Constitucional 20/1998, totalizando 23 anos 6 meses e 1 dia, muito inferior ao tempo mínimo para a aposentadoria proporcional (30/35 - homem) . [Grifei].
É o Relatório.

não há

Procurador Júlio Marcelo de Oliveira.

APOSENTADORIAS. SE-INSS-BH. CÔMPUTO INDEVIDO DE TEMPO DE SERVIÇO RURAL SEM A COMPROVAÇÃO DOS RESPECTIVOS RECOLHIMENTOS PREVIDENCIÁRIOS. UM DOS ATOS COM AVERBAÇÃO DO TEMPO RURAL GARANTIDA POR DECISÃO JUDICIAL. AUTONOMIA CONSTITUCIONAL DO TCU PARA DECIDIR SOBRE A LEGALIDADE DOS ATOS SUJEITOS A REGISTRO. NECESSIDADE DE RESPEITO AOS LIMITES DA COISA JULGADA. ATO ILEGAL SEM DETERMINAÇÃO PARA INTERRUPÇÃO DOS PROVENTOS. ATO DO SEGUNDO INATIVO EIVADO DA MESMA IRREGULARIDADE E DA AUSÊNCIA DE ABSORÇÃO, NOS PROVENTOS, DE PARCELA DERIVADA DE PERDAS INFLACIONÁRIAS COM PLANOS ECONÔMICOS. ATO ILEGAL. DETERMINAÇÕES. ORIENTAÇÕES. CIÊNCIA.

APOSENTADORIA (APOS)

Secretaria de Fiscalização de Pessoal (SEFIP).

Trata-se de dois atos de aposentadoria em favor de Nice Coelho de Andrade e Raimundo Miguel Sousa, ex-servidores da Superintendência Estadual do INSS - Belo Horizonte/MG - INSS/MPS, com fundamento na alínea c do inciso III do art. 40 da Constituição Federal, vigente à época das concessões (aposentadoria com proventos proporcionais "aos trinta anos de serviço, se homem, e aos vinte e cinco, se mulher, com proventos proporcionais a esse tempo") .
2.	Conforme demonstrado no Relatório, a unidade técnica identificou duas irregularidades nos atos:
	a) averbação indevida de tempo de serviço rural sem a comprovação dos respectivos recolhimentos das contribuições previdenciárias, em ambos os atos;
	b) pagamento de rubrica de origem judicial à guisa de parcela compensatória decorrente de perda remuneratória com plano econômico, também chamada de PCCS, que deveria ter sido absorvida com a implantação das novas estruturas remuneratórias após o provimento jurisdicional, no ato de Raimundo Miguel Sousa.
3.	A instrução do feito incluiu a análise das contrarrazões apresentadas pelos interessados, tendo em vista que seus atos foram disponibilizados a este Tribunal há mais de cinco anos, o que atraiu o direito de contraditório, nos termos do entendimento firmado no julgamento do MS 25.116-DF (STF; Relator: Ministro Ayres Britto; Plenário; julgamento: 8/9/2010, DJe-027 de 10-02-2011) .
4.	As razões apresentadas pelos interessados referem-se a questões já pacificadas na jurisprudência desta Corte de Contas, segundo bem demonstrado na instrução da Sefip, levada ao Relatório, e não infirmam as conclusões pela negativa de registro de ambos os atos.
5.	No caso da averbação de tempo rural, trata-se de matéria bem pacificada nesta Corte de Contas, sendo, inclusive, objeto do Súmula-TCU 268, verbis:
"O tempo de atividade rural somente poderá ser averbado para fins de aposentadoria no serviço público se recolhidas as respectivas contribuições previdenciárias na época própria ou, posteriormente, de forma indenizada".
6.	Especificamente quanto ao provimento judicial favorável à averbação de tempo de serviço rural no ato de Nice Coelho de Andrade, verifico que a Sentença 3.070/2009, proferida no processo 2008.38.00.012119-7, transitou em julgado em 28/4/2017, segundo informado no sítio da Seção Judiciária da Justiça Federal no Estado de Minas Gerais, na Internet (https://portal.trf1.jus.br/sjmg/) .
7.	Esse fato não abala a competência constitucional deste Tribunal, inserta no art. 71, inciso III, da Lei Maior, de negar registro ao ato, mas impede esta Corte de Contas de determinar a interrupção do pagamento dos respectivos proventos, conforme minuciosamente demonstrado na instrução da Sefip, cujas análises adoto como razões de decidir.
8.	Em relação à parcela PCCS, a instrução da Sefip demonstrou que, no caso do inativo Raimundo Miguel Sousa, a rubrica já deveria ter sido absorvida pelos reajustes decorrentes das reestruturações remuneratórias ocorridas posteriormente à percepção da vantagem. 
9.	A análise detalhada da questão está coligida no Relatório, o que permite apresentá-la, aqui, de forma resumida.
10.	Trata-se de matéria de histórico complexo, regulada por meio de diversos diplomas legais, com destaque para as Leis 11.355/2006 e 11.784/2008. A primeira determinou reajustes periódicos de vencimentos de algumas categorias de servidores públicos federais, inclusive do INSS, e ordenou, para esses servidores, a conversão dos valores alusivos ao PCCS em diferença pessoal nominalmente identificada (DPNI) . Já a Lei 11.784/2008 restringiu a continuidade do pagamento da referida parcela aos casos em que, após os reajustes escalonados previstos na Lei 11.355/2006, concluídos em julho de 2011, ainda houvesse resíduo de PCCS não absorvido pelos aumentos remuneratórios. 
11.	No caso concreto, a instrução da Sefip demonstra, em cálculos, que a evolução dos proventos do inativo Raimundo Miguel Sousa até julho de 2011 já deveria ter absorvido a parcela PCCS, apresentando, nesse ponto, a seguinte conclusão: 
"comparando-se as alterações ocorridas na remuneração resultante do vencimento básico entre fevereiro de 2006 e dezembro de 2011 com o valor da parcela de PCCS percebido em fevereiro de 2006, conclui-se que, com a implementação das tabelas da Lei 11.355/2006, alteradas pela Lei 11.784/2008, essa vantagem já deveria ter sido totalmente absorvida."
12.	Assim, os argumentos apresentados pelo inativo não foram suficientes para elidir a irregularidade, conforme as análises transcritas no Relatório, por mim endossadas.
13.	Em relação à divergência apresentada pelo Parquet especializado, concordo com a proposição do Procurador Júlio Marcelo de Oliveira. De fato, a orientação sugerida ao inativo Raimundo Miguel Sousa - quanto à possibilidade de manter-se aposentado com proventos calculados na proporção mínima de 30/35 avos, nos termos da Súmula-TCU 74, cuja interpretação atual admite a contabilização do tempo ficto de inatividade até a véspera da publicação da Emenda Constitucional 20/1998 -, esbarra na questão de fato apresentada pelo ilustre Procurador, qual seja: a contabilização do tempo de inatividade até a véspera da EC 20/98 é insuficiente para completar 30 anos de serviço.
14.	Em vista disso, ratifico, com ajustes de forma, as conclusões da Sefip, com a ressalva anotada pelo Ministério Público de Contas.
 Do exposto, VOTO por que seja aprovado o Acórdão que ora submeto a este Colegiado.
TCU, Sala das Sessões Ministro Luciano Brandão Alves de Souza, em 19 de março de 2019.
RAIMUNDO CARREIRO 
Relator